臺灣高等法院刑事判決
111年度上訴字第4012號
上  訴  人  
即  被  告  陳富雄



上列上訴人即被告因違反洗錢防制法等案件，不服臺灣士林地方
法院111年度金訴字第221號，中華民國111年8月11日第一審判決
（起訴案號：臺灣士林地方檢察署110年度偵字第19261號），提
起上訴，本院判決如下：
    主  文
原判決撤銷。
陳富雄犯幫助詐欺取財罪，處有期徒刑參月，如易科罰金，以新
臺幣壹仟元折算壹日。
    事  實
一、陳富雄可預見提供金融機構帳戶之提款卡及密碼予不詳人士
    ，該帳戶極可能作為他人收受及提領詐欺取財等特定犯罪所
    得之工具，竟基於幫助詐欺取財之不確定故意，於民國110
    年7月31日下午5時許，使用通訊軟體LINE（下稱LINE），將
    其所申辦中國信託商業銀行帳號000000000000號帳戶（下稱
    中信帳戶）、中華郵政帳號00000000000000號帳戶（下稱郵
    局帳戶）、華南銀行帳號000000000000號帳戶（下稱華南帳
    戶）、國泰世華銀行帳號000000000000號帳戶（下稱國泰世
    華帳戶，並與中信帳戶、郵局帳戶、華南帳戶合稱本案帳戶
    ）之帳號告知真實姓名年籍不詳自稱「李政育」之成年人，
    復依該人指示，於同日在新北市○○區○○路000號全家便利超
    商汐止農會店，以便利超商「店到店」寄送方式，將上開帳
    戶之提款卡及密碼寄送至新北市新莊區某全家便利超商交予
    「李政育」收受。嗣「李政育」取得上開金融帳戶使用權後
    ，即意圖為自己不法所有，基於詐欺取財之犯意，分別於附
    表所示時間，以附表所示方法對陳怡如、古緁鈴、江怡宣、
    牛承文（下稱陳怡如等4人）施用詐術，致陳怡如等4人陷於
    錯誤，分別依指示匯款至附表所示之本案帳戶而得手。
二、案經陳怡如、古緁鈴、江怡宣訴由基隆市警察局第三分局報
    告臺灣士林地方檢察署檢察官偵查起訴。
    理  由
壹、程序事項：
一、本院審理範圍：
　　按刑事訴訟法第348條第2項規定：「對於判決之一部上訴者
    ，其有關係之部分，視為亦已上訴。但有關係之部分為無罪
    、免訴或不受理者，不在此限」。其修正立法理由略以：「
    判決之各部分具有在審判上無從分割之關係，因一部上訴而
    其全部必受影響者，該有關係而未經聲明上訴之部分，亦應
    成為上訴審審判之範圍。例如，不論上訴權人係對實質上一
    罪或裁判上一罪之有罪或無罪、免訴、不受理部分上訴，其
    有關係之有罪部分，視為亦已上訴，此不僅可使各部分犯罪
    事實之確定時期一致，更有利於被告之量刑。但未經聲明上
    訴之部分，倘為無罪、免訴或不受理者，應使該無罪、免訴
    或不受理部分不生移審上訴審之效果而告確定，以避免被告
    受到裁判之突襲，並減輕被告訟累，且當事人既無意就此部
    分聲明上訴，將之排除在當事人攻防對象之外，亦符合當事
    人進行主義之精神」。觀諸被告上訴意旨略以：被告也是被
    詐騙集團詐騙才提供金融帳戶，所以被告是被詐騙集團利用
    ，並沒有詐騙或洗錢的犯罪意圖等語(見本院卷第22頁)及本
    院審判中所述（見本院卷第120至122頁），足認其係就其經
    原審判決有罪部分上訴，並未就原審不另為無罪諭知部分上
    訴(見原審判決第6至7頁)，依現行刑事訴訟法第348條規定
    及其修法理由，本院僅就原判決關於被告之罪刑部分為審理
    ，至於被告未表明上訴之原判決關於不另為無罪諭知部分，
    則不屬本院審判範圍內，合先敘明。
二、證據能力部分：
　㈠按被告以外之人於審判外之陳述，雖不符刑事訴訟法第159條
    之1至第159條之4之規定，而經當事人於審判程序同意作為
    證據，法院審酌該言詞陳述或書面陳述作成時之情況，認為
    適當者，亦得為證據。當事人、代理人或辯護人於法院調查
    證據時，知有第159條第1項不得為證據之情形，而未於言詞
    辯論終結前聲明異議者，視為有前項之同意，刑事訴訟法第
    159條之5定有明文。經查，本判決所引用之供述證據，業經
    被告、檢察官於本院審審理時，對於證據能力均不爭執，且
    迄至言詞辯論終結前均未聲明異議(見本院卷第117頁)，本
    院審酌上開證據資料製作時之情況，並無違法、不當或不宜
    作為證據之情事，亦無證據證明係公務員違背法定程序所取
    得，是認為以之作為證據應屬適當。
  ㈡另本判決引用之非供述證據，亦經本院依法踐行調查證據程
    序，檢察官、被告及辯護人均不爭執各該證據之證據能力，
    且亦查無依法應排除其證據能力之情形，是以下本判決所引
    用之非供述證據均有證據能力。
貳、實體事項
一、事實認定部分：
　　被告於本院審理時，矢口否認有何幫助詐欺之犯行，辯稱：
    伊是要辦理貸款，不知道會被拿來詐欺，提供帳戶是因為他
    要把錢匯入我的帳戶以提供薪資所得，對方說一次提供4個
    帳號比較快，分4個帳號，1個新臺幣(下同)5萬元，因為沒
    有薪資證明，無法貸款，伊也是被詐騙集團詐騙才提供金融
    帳戶，所以被告是被詐騙集團利用，並沒有詐騙之云云。經
    查：
  ㈠被告於事實欄一所載時間、地點將本案帳戶提款卡及密碼交
    予真實姓名年籍不詳自稱「李政育」之人使用。嗣該不詳成
    年人取得上開金融帳戶使用權後，基於詐欺取財之犯意，分
    別於附表所示時間，以附表所示方法對陳怡如等4人施用詐
    術，致陳怡如等4人陷於錯誤，依指示匯款至附表所示帳戶
    得手之事實，業據證人陳怡如等4人於警詢時指訴綦詳（見
    臺灣士林地方檢察署110年度偵字第19261號卷，下稱偵卷，
    第37頁至第39頁、第61頁至第63頁、第69頁至第70頁、第89
    頁至第92頁），並有被告與「李政育」間之LINE對話紀錄、
    本案帳戶基本資料及交易明細、網路銀行交易明細擷圖(陳
    怡如)、自動櫃員機交易明細(江怡宣)、網路銀行交易明細(
    古緁鈴)、古緁鈴所申辦合作金庫商業銀行帳號00000000000
    00號帳戶、元大商業銀行帳號00000000000000號帳戶存摺影
    本、自動櫃員機交易明細表(牛承文)在卷可佐（見偵卷第19
    頁至第27頁、第45頁、第65頁、第73頁、第95頁至第99頁、
    第103頁至第129頁、原審111年度審金訴字第286號卷第45頁
    至第73頁），是此部分之事實，首堪認定。
　㈡被告雖以前詞置辯，然查：
　⒈被告將本案帳戶提款卡及密碼交予自稱「李政育」之真實姓
    名年籍不詳之人之原因，業據其於警詢、偵查及原審審理時
    供稱：我於110年7月底接獲自稱為「永邦國際資產有限公司
    」之消費金融專員「李政育」之電話，對方聲稱可以協助向
    和潤汽車貸款公司貸款，但需要我提供金融帳戶製作虛假薪
    資金流紀錄，美化帳目以利後續貸款辦理，因為我缺錢需要
    還債，我就提供本案帳戶提款卡及密碼給「李政育」；當時
    我未確認「永邦國際資產有限公司」是否為合法登記公司，
    亦不清楚「李政育」所稱進出本案帳戶金流是否為合法等語
    （見偵卷第12頁至第16頁、第161頁、原審卷第37頁至第38
    頁），足認被告交付金融帳戶提款卡及密碼之目的，即係供
    自稱「李政育」之不詳人士使用其金融帳戶收受、提領來源
    不明之資金，藉以製造虛偽資金流動財力證明，使放款人誤
    認其有償債能力而能順利貸款，則被告對於其提供上開金融
    帳戶提款卡及密碼係作為詐騙無辜他人財務等不法目的使用
    之事實，主觀上自當有所預見而具有不確定之故意。
　⒉又郵局或銀行等金融機構開設存款帳戶，原係針對個人社會
    信用而予以資金流通，具有強烈之屬人性，而金融帳戶為個
    人理財之工具，於金融機構申請開設存款帳戶並無任何特殊
    之資格限制，一般民眾皆可利用存入最低開戶金額之方式，
    任意在金融機構申請開設存款帳戶，且一人並可於不同之金
    融機構申請多數之存款帳戶使用，尚無任何困難，此乃眾所
    周知之事實，且近年詐騙集團犯案猖獗，利用人頭帳戶供為
    受騙者匯入款項所用之事，廣經電視新聞、報章雜誌及網路
    等大眾傳播媒體披露，政府亦極力宣導。是依一般人之社會
    生活經驗，若見不明人士不以自己名義申請使用帳戶，反向
    他人收集多數存款帳戶為任意使用或流通，衡情對於該等帳
    戶可能供作不法目的使用，特別是供詐欺取財犯罪之用，亦
    當有所預見。查被告自陳為專科畢業之學歷，從事計程車司
    機，案發時年已60餘歲（見原審卷第102頁、本院卷第123頁
    ），具有一定社會經驗及正常智識能力，當知悉申辦金融帳
    戶後，應謹慎控管己有帳戶，以避免金融帳戶淪為他人非法
    詐騙之工具，且依被告於原審審理時所述：我之前曾向和潤
    汽車貸款公司借貸43萬元，貸款之流程僅需提供金融帳戶之
    帳號，不需要提供提款卡及密碼，並有與和潤汽車貸款公司
    之人員見面辦理對保、簽署借貸契約書等情（見原審卷第96
    頁至第99頁），於本院審理時亦稱先前向金融機構貸款需要
    提供身分證及帳號等語(見本院卷第121頁)，足認被告確實
    知悉金融機構及貸款公司正規之貸款流程及手續，然依其所
    述與「李政育」申辦貸款之過程，僅需將本案帳戶提款卡及
    密碼寄送至指定之便利超商交予不詳人士收受，無需親自與
    貸款公司人員進行身分確認及簽立正式申請文件，甚而建議
    被告以製造虛假不實金流美化帳戶之非法手段申辦貸款，實
    與一般合法貸款業者及代辦機構之貸款流程相異，以被告上
    開智識程度及曾向金融機構辦理貸款之社會經驗，其主觀上
    當可預見對方屬非法業者，極可能將其金融帳戶作不法目的
    使用，且「李政育」所稱之「永邦國際資產有限公司」，並
    非我國合法設立登記之公司，有經濟部商業司商工登記公示
    資料查詢結果在卷可查（見原審卷第29頁至第31頁），被告
    僅需上網搜尋亦可查知，然被告在不確定對方身分、長相，
    且知悉收受本案帳戶提款卡及密碼者有將該等帳戶任意作為
    不法用途之情況下，僅因自身急需用錢，即無視此一遭利用
    作為詐欺人頭帳戶之高度風險，未嘗試任何有效之查證防範
    觸法行為，而將金融帳戶提款卡及密碼交予不詳人士使用，
    其主觀上自有幫助詐欺之不確定故意甚明。
　㈢按於金融機構開設帳戶、請領金融卡，係針對個人身分社會
    信用而予以資金流通，具有強烈之屬人性，而金融帳戶為個
    人理財工具，且金融卡與存摺亦事關個人財產權益保障，其
    專有性甚高，除非本人或與本人具密切親誼關係者，難認有
    何正當理由可交付予他人，稍具通常社會歷練與經驗法則之
    一般人亦均應有妥為保管該等物品，防止被他人冒用之認知
    ，縱偶因特殊情況須將該等物品交付予他人，亦必深入瞭解
    該他人之可靠性與用途，再行提供使用，且該等專有物品，
    如落入不明人士手中，極易被利用為與財產有關犯罪工具，
    係吾人日常生活經驗與通常之事理；兼以邇來利用人頭帳戶
    以行詐騙之事屢見不鮮，詐騙集團以購物付款方式設定錯誤
    、中獎、退稅、家人遭擄、信用卡款對帳、金融卡密碼外洩
    、疑似遭人盜領存款、網路購物等事由，詐騙被害人至金融
    機構櫃檯電匯，抑或持金融卡至自動櫃員機或由網路銀行依
    其指示操作，使被害人誤信為真而依指示操作轉出款項至人
    頭帳戶後，詐騙集團成員隨即將之提領一空之詐騙手法，層
    出不窮，且業經政府多方宣導，並經媒體反覆傳播，而諸如
    擄車勒贖、假勒贖電話、刮刮樂詐財、網路詐騙、電話詐騙
    等，多數均係利用他人帳戶，作為恐嚇取財或詐欺取財所得
    財物匯入、取款以逃避檢警查緝之用之犯罪工具，是依一般
    人通常之知識、智能及經驗，均已詳知向陌生人購買、承租
    或其他方法取得帳戶者，多係欲藉該帳戶取得不法犯罪所得
    ，且隱匿帳戶內資金之實際取得人之身分，以逃避追查，是
    避免本身金融機構帳戶被不法行為人利用為詐財之工具，應
    係一般生活所易於體察之常識。且存款帳戶為個人理財之工
    具，該帳戶之存摺及金融卡，僅係供使用人作為存款、提款
    、匯款或轉帳之工具，一般人在正常情況下，皆可以存入最
    低開戶金額之方式自行向銀行自由申請開立存款帳戶，僅需
    依銀行指示填寫相關資料並提供身分證件即可，極為方便簡
    單、不需繁瑣程序，而領取帳戶存摺及金融卡使用，並無任
    何特定身分之限制，且得同時在不同金融機構申請多數存款
    帳戶使用，此乃眾所週知之事實，苟非意在將該存款帳戶作
    為犯罪之不法目的或掩飾真實身分，本可自行向金融行庫開
    戶使用，實無蒐集他人存款帳戶存摺或金融卡之必要，足見
    他人不以自己名義申請開戶，反以其他方式向不特定人蒐集
    、收購或借用他人之金融機構帳戶使用，衡情，應能懷疑蒐
    集收購或借用帳戶之人，其目的係在於供不法詐騙份子用以
    詐使他人將款項匯入後，再加以提領之用，被告為身心健全
    、智識正常之成年人，對上情自難諉為不知，衡情對於上開
    一般之生活經驗及常識已有一定之認知，並非年幼無知或與
    社會隔絕而無常識之人，自應知悉妥為管理個人金融帳戶，
    防阻他人任意使用之重要性。依被告智識能力與社會生活經
    驗，在未查證對方真實身分及取得帳戶使用之真實用途之情
    形下，猶將自己申設之前揭帳戶資料任意提供予此等並不相
    識、瞭解且非值信任之人，已能預見其帳戶有供他人使用作
    為詐欺犯罪之匯款工具之高度可能性，其確有容任帳戶為他
    人不法使用之主觀犯意，甚為顯明。
　㈣綜上各情相互酌參，被告矢口否認犯行，顯係事後飾卸之詞
    ，不足採信，本案事證明確，被告上開犯行洵堪認定，應依
    法論科。　
二、論罪部分：
　  核被告所為，係犯刑法第30條第1項前段及第339條第1項之
    幫助詐欺取財罪。且查：
  ㈠被告主觀上出於一個犯罪決意，交付本案帳戶提款卡及密碼
    之一行為，使本案詐欺集團詐騙如附表所示之告訴人及被害
    人之財物，係以一行為觸犯數個幫助詐欺取財罪，為想像競
    合犯，應依刑法第55條規定從一重處斷。
　㈡按刑法上之幫助犯，係對於犯罪與正犯有共同之認識，而以
    幫助之意思，對於正犯資以助力，而未參與實施犯罪之行為
    者而言；是以，如未參與實施犯罪構成要件之行為，且係出
    於幫助之意思提供助力，即屬幫助犯，而非共同正犯。查被
    告雖提供本案帳戶提款卡及密碼予自稱「李政育」之不詳成
    年人犯詐欺取財犯罪使用，但無證據證明被告與該不詳成年
    人間有共同詐欺取財之犯意聯絡或行為分擔，亦無證據證明
    被告有參與實施詐欺取財或洗錢犯行之構成要件行為，是被
    告提供本案帳戶之行為，僅係對於該不詳成年人所為詐欺取
    財犯罪之實行有所助益，且為詐欺取財構成要件以外之行為
    ，論以幫助犯，爰依刑法第30條第2 項之規定，按正犯之刑
    減輕之。　
三、撤銷原審判決之理由：　　　
    原審以被告罪證明確，因予論罪科刑，固非無見，然查：
　㈠被告將其本案帳戶之帳號告知真實姓名年籍不詳自稱「李政
    育」之成年人，復依該人指示，於110年7月31日在新北市○○
    區○○路000號全家便利超商汐止農會店，以便利超商「店到
    店」寄送方式，將上開帳戶之提款卡及密碼寄送至新北市新
    莊區某全家便利超商交予「李政育」等節，並不構成幫助洗
    錢罪(理由詳後述)，原審逕論其行為構成上開罪名，容有違
    誤之處。被告上訴意旨否認犯行，固無理由，已據本院前開
    說明，然原判決既有上開不當之處，即屬無可維持，自應由
    本院將原判決予以撤銷改判。
　㈡爰以行為人之責任為基礎，審酌被告貿然提供本案金融帳戶
    予不明人士「李政育」任意使用，助長詐欺犯罪之風氣，造
    成無辜民眾受騙而受有金錢損失，實為當今社會詐財事件發
    生之根源，並擾亂金融交易往來秩序及社會正常交易安全甚
    鉅，且亦因被告之行為，將使執法人員難以追查正犯之真實
    身分，誠值非難，被告犯後迄今未與陳怡如等4人達成和解
    或賠償其等損失，犯後態度難認良好，兼衡被告之犯罪動機
    、手段、被害人數及金額暨其專科畢業之智識程度，案發時
    為計程車司機，月收入5萬至6萬元、有3名子女及母親之生
    活狀況等一切情狀，量處如主文第2項所示之刑，並諭知易
    科罰金之折算標準，以資儆懲。
四、不予宣告沒收之說明：
  ㈠按犯罪所得，屬於犯罪行為人者，沒收之；前二項之沒收，
    於全部或一部不能沒收或不宜執行沒收時，追徵其價額；犯
    罪所得已實際合法發還被害人者，不予宣告沒收或追徵，刑
    法第38條之1 第1 項前段、第3 項、第5 項分別定有明文。
    經查，本案無證據證明被告因提供本案帳戶而分得犯罪所得
    或獲取報酬，自無庸為沒收之諭知。
　㈡次按供犯罪所用、犯罪預備之物或犯罪所生之物，屬於犯罪
    行為人者，得沒收之。但有特別規定者，依其規定。前2 項
    之沒收，於全部或一部不能沒收或不宜執行沒收時，追徵其
    價額。宣告前2 條之沒收或追徵，有過苛之虞、欠缺刑法上
    之重要性、犯罪所得價值低微，或為維持受宣告人生活條件
    之必要者，得不宣告或酌減之，刑法第38條第2 項、第4 項
    、第38條之2 第2 項分別定有明文。查被告交付該詐欺集團
    成員之前揭帳戶提款卡及密碼，未經扣案，雖係供本案犯罪
    所用之物，但迄今仍未取回，本院衡酌該提款卡及密碼並不
    具刑法上之非難性，且被告業經處以如主文第2項所示之刑
    ，倘沒收、追徵該提款卡及密碼，僅係另啟刑事執行程序，
    衍生程序上額外之勞費支出而致公眾利益之損失，是對前揭
    提款卡及密碼之沒收、追徵已然欠缺刑法上之重要性而無必
    要，爰依刑法第38條之2 第2 項之規定，不予宣告沒收或追
    徵。
五、公訴意旨固認被告於事實欄一之前揭時、地所為，另構成洗
    錢防制法第14條第1項之幫助洗錢罪嫌云云。經查：
  ㈠按提供金融帳戶提款卡及密碼之行為人，因已失去對自己帳
    戶之實際管領權限，若無配合指示親自提款，即無收受、持
    有或使用特定犯罪所得之情形，且無積極之移轉或變更特定
    犯罪所得之行為，故非屬洗錢防制法第2條第1款、第3款所
    稱之洗錢行為。又同條第2款之掩飾、隱匿行為，目的在遮
    掩、粉飾、隱藏、切斷特定犯罪所得與特定犯罪間之關聯性
    ，須與欲掩飾、隱匿之特定犯罪所得間具有物理上接觸關係
    （事實接觸關係）。而提供金融帳戶提款卡及密碼供他人使
    用，嗣後被害人雖匯入款項，然此時之金流仍屬透明易查，
    在形式上無從合法化其所得來源，未造成金流斷點，尚不能
    達到掩飾或隱匿特定犯罪所得之來源、去向及所在之作用，
    須待款項遭提領後，始產生掩飾、隱匿之結果，若無參與後
    續之提款行為，即非同條第2款所指洗錢行為，無從成立一
    般洗錢罪之直接正犯(最高法院108年度台上字第3101號判決
    參照)。
  ㈡次按洗錢防制法所稱之「洗錢」行為，依第2條之規定，係指
    ：一、意圖掩飾或隱匿特定犯罪所得來源，或使他人逃避刑
    事追訴，而移轉或變更特定犯罪所得；二、掩飾或隱匿特定
    犯罪所得之本質、來源、去向、所在、所有權、處分權或其
    他權益者；三、收受、持有或使用他人之特定犯罪所得。並
    於第14條、第15條規定其罰則，俾防範犯罪行為人藉製造資
    金流動軌跡斷點之手段，去化不法利得與犯罪間之聯結。申
    言之，洗錢防制法之立法目的，在於防範及制止因犯第3條
    所列之特定犯罪而取得或變得之財物或財產上利益及其之孳
    息，藉由包含處置（即將特定犯罪所得直接予以移轉或變更
    ）、分層化（即以迂迴層轉、化整為零之多層化包裝方式，
    掩飾或隱匿特定犯罪所得）及整合（即收受、持有或使用他
    人之特定犯罪所得，使之回流至正常金融體系，而得以合法
    利用享受）等各階段之洗錢行為，使其形式上轉換成為合法
    來源，以掩飾或切斷特定犯罪所得與犯罪之關聯性，而藉以
    逃避追訴、處罰。
  ㈢提供帳戶予他人使用是否構成洗錢行為，依前述說明及同法
    第2條第1、2款之規定，應以其在金流方面能否「掩飾或隱
    匿特定犯罪所得之本質、來源、去向、所在、所有權、處分
    權或其他權益者」，切斷資金與當初犯罪行為之關聯性而定
    。一般針對不特定多數人行騙之詐欺集團，所供被害人將款
    項匯入之帳戶，乃為該詐騙集團「取得」犯罪所得之手段，
    被害人發覺受騙後，即能立即指證其所匯入之特定帳戶，此
    部分之金流透明易查，在形式上無法合法化其所得來源，是
    該帳戶顯不能達到掩飾或隱匿特定犯罪所得之本質、來源之
    作用，當非洗錢防制法第2條第2款所定之洗錢行為甚明。提
    供金融帳戶存簿、金融卡及密碼之行為人，因已將帳戶之存
    簿、金融卡及密碼等物件提供他人使用，失去對自己帳戶之
    實際管領權限，若無配合指示親自提款，即無收受、持有或
    使用特定犯罪所得之情形，且無積極之移轉或變更特定犯罪
    所得之行為，亦非屬洗錢防制法第2條第1款、第3款所稱之
    洗錢行為。
  ㈣洗錢防制法第2條修正之立法說明第3點雖謂「…㈣提供帳戶以
    掩飾不法所得之去向，例如：販售帳戶予他人使用…」等語
    ，似以販售帳戶為洗錢類型之一，然其僅係單純之舉例，並
    未說明何以與掩飾、隱匿之要件相當。而文義解釋為法律解
    釋之基礎，立法者之意思僅屬對構成要件文義之眾多解釋方
    法之一，仍須就法條文字之規範目的及保護利益具體分析。
    一般而言，洗錢防制法第2條第2款之掩飾、隱匿行為，目的
    在遮掩、粉飾、隱藏、切斷特定犯罪所得與特定犯罪間之關
    聯性，是此類洗錢行為須與欲掩飾、隱匿之特定犯罪所得間
    具有物理上接觸關係（事實接觸關係）。而提供金融帳戶金
    融卡及密碼供他人使用，嗣後被害人雖匯入款項，然此時之
    金流仍屬透明易查，在形式上無從合法化其所得來源，未造
    成金流斷點，尚不能達到掩飾或隱匿特定犯罪所得之來源、
    去向及所在之作用，故而，被告提供本案提款卡及密碼之行
    為，即非洗錢防制法第2條第2款所指洗錢行為，無從成立一
    般洗錢罪之直接正犯。是被告所為，並不該當於洗錢防制法
    第14條第1項之洗錢罪。
　㈤至於被告所為是否構成幫助洗錢罪部分，經查：
　⒈最高法院108年度台上大字第3101號大法庭裁定揭稱：「特定
    犯罪之正犯實行特定犯罪後，為掩飾、隱匿其犯罪所得 財
    物之去向及所在，而令被害人將款項轉入其所持有、使用之
    他人金融帳戶，並由該特定犯罪正犯前往提領其犯罪所得款
    項得手，因已造成金流斷點，該當掩飾、隱匿之要件，該特
    定犯罪正犯自成立一般洗錢罪之正犯。如提供金融帳戶之行
    為人主觀上認識該帳戶可能作為對方收受、提領特定犯罪所
    得使用，對方提領後會產生遮斷金流以逃避國家追訴、處罰
    之效果，仍基於幫助之犯意，提供該帳戶之提款卡及密碼，
    以利洗錢之實行，應論以一般洗錢罪之幫助犯」。是提供金
    融帳戶(或提款卡及密碼)之行為人是否成立一般洗錢罪之幫
    助犯，仍應以主觀上有無認識為斷。
　⒉又幫助他人實行犯罪行為者，為幫助犯。刑法第30條第1項定
    有明文。所謂幫助行為，固包含積極之幫助與消極之幫助，
    但須所幫助之行為，與正犯之行為，具有直接關聯性，始能
    成立幫助犯（最高法院98年度台上字第5999號判決意旨參照
    ）。茲查，近年來詐欺事件恆傳，政府相關機關為防止民眾
    遭到詐欺集團成員矇騙致生損害，透過各種宣傳途徑，經常
    灌輸民眾當前詐欺集團慣用之詐欺手法，庶免民眾受害上當
    。其中借用他人之金融帳戶，作為詐欺集團向被害人取得錢
    財之工具，一般智慮健全者大都能理解知曉，並提高防範不
    任意將其個人金融帳戶借予他人使用，避免遭到詐欺集團利
    用其金融帳戶資為詐欺取財之工具，此部分之幫助行為，係
    在於詐欺集團利用其金融帳戶取信被害人，認為係與願意提
    供真實帳戶之所有人進行匯款，而與詐欺行為之助成具有直
    接關聯性。然而，「洗錢」為專業用語，涉及複雜之金融及
    法律概念，一般市井民眾通常無法充分明白理解知曉「洗錢
    」之概念及其範疇，況且行為人提供詐欺集團金融帳戶後，
    得否助成洗錢行為之遂行，端視其後詐欺集團成員款項提領
    方式而有不同，除有行為人於提供金融帳戶(或提款卡及密
    碼)時，已對於詐欺集團成員以現金提領後，將以層層轉交
    方式造成金流斷點等節有高度認識，始可認其所為與一般洗
    錢罪具有直接關聯性之幫助行為。從而，一般民眾提供金融
    帳戶（存摺、提款卡、密碼）予不熟識之人，其主觀上或有
    詐欺集團可能會利用其提供之金融帳戶，作為向他人詐欺取
    財工具之直接故意或不確定故意，但若謂不問情節均認提供
    金融帳戶之行為人，主觀上均已認識該帳戶可能作為對方收
    受、提領特定犯罪所得使用，對方提領後會產生遮斷金流以
    逃避國家追訴、處罰之效果者，則不無將幫助詐欺行為與幫
    助洗錢行為之主觀犯意等視之，而與前揭最高法院108年度
    台上大字第3101號大法庭裁定意旨有違。　
　⒊被告於前開時、地，固然將其提款卡及密碼等資料提供予詐
    欺集團使用，幫助詐欺集團成員對被害人詐騙而使被害人將
    受騙款項存入或匯入被告所提供之帳戶，嗣旋即遭提領一空
    等情。惟就被告提供提款卡及密碼幫助犯罪之目的，尚無證
    據證明係為掩飾、隱匿該等犯罪所得之本質、來源、去向、
    所在，或使他人逃避刑事追訴而移轉或變更特定犯罪所得之
    情事；且本件係被告以外之詐欺集團成員所為詐騙行為，而
    利用被告所提供之提款卡及密碼，要求被害人將詐騙款項直
    接匯入被告上開帳戶之行為，屬於該等正犯實施詐欺行為之
    犯罪手段，並非詐欺集團成員於取得財物後，另為掩飾、隱
    匿詐騙所得之行為，亦非被告於詐欺集團成員實施詐欺犯罪
    取得財物後，另行提供帳戶(或提款卡及密碼)而為之掩飾、
    隱匿。甚且，詐欺集團成員在蒐集人頭帳戶時，尚未實施犯
    罪，被告於提供上開提款卡及密碼時，特定犯罪既然尚未發
    生，被害人或犯罪所得還未產生，前置之特定犯罪尚未既遂
    前，單純提供提款卡及密碼是否該當洗錢或幫助洗錢罪，即
    不無疑問。從而，就本案被告提供提款卡及密碼幫助犯罪之
    目的，尚無證據係為掩飾、隱匿該等犯罪所得之本質、來源
    、去向、所在，或使他人逃避刑事追訴而移轉或變更特定犯
    罪所得之情事；遑論其主觀上是否有積極避免使他人受追訴
    、處罰而對於犯罪所得或利益掩飾或隱匿，使之合法化或無
    法追溯之意思，更非無疑。是本院認不能僅因提供提款卡及
    密碼之人對於前置犯罪有所助力，遽論其亦應構成後階段之
    洗錢或幫助洗錢罪嫌。此外，檢察官並未具體指出本案被告
    有何「掩飾、隱匿」犯罪所得之行為內容或方式，亦未積極
    證明被告有參與詐欺集團成員將提領之犯罪所得予以掩飾、
    隱匿，進而營造合法來源之外觀，或使其來源無法追溯之行
    為，更未提出事證證明被告主觀上有何「掩飾、隱匿」犯罪
    所得之犯意(正犯或幫助犯之犯意)，自不能僅因被告提供上
    開提款卡及密碼等行為，遽論以洗錢之罪責，是被告於本院
    審理時辯稱其主觀上並無洗錢或幫助洗錢犯意等語，即非無
    據。
  ⒋從而，檢察官所提出之證據，尚未達於通常一般人均不致有
    所懷疑，而得確信被告確有上揭違反洗錢防制法罪嫌，被告
    僅提供本案帳戶之提款卡、密碼予他人使用，並無收受、持
    有、使用詐騙款項之情，且此時之金流仍屬透明易查，形式
    上無從合法化其所得來源，尚未造成金流斷點，又被告並未
    參與後續提領詐騙款項之行為，亦無移轉、變更詐騙款項之
    行為，無從達到掩飾、隱匿詐騙款項之來源、去向、所在之
    結果，自不構成洗錢防制法第14條第1項洗錢罪之正犯。又
    詐騙集團固以人頭帳戶作為收取犯罪所得之用，惟被害人匯
    款至前開帳戶後，詐騙集團成員可收取詐騙款項之管道甚多
    ，包括自人頭帳戶再轉匯入其他帳戶，或由車手臨櫃或至自
    動櫃員機提領現金，質言之，詐騙集團使用人頭帳戶供被害
    人匯入款項之目的，在於使真正犯罪人得以在取得犯罪所得
    之過程中隱蔽身分而逃避刑事追訴，並非必然會以造成金流
    斷點或掩飾、隱匿詐騙款項之來源、去向、所在之方式取得
    犯罪所得。本件依卷內證據，僅足認定被告主觀上有預見提
    供本案帳戶會供詐欺犯罪者作為詐騙他人將款項匯入該帳戶
    之用，至被害人匯款至前開帳戶後，詐騙集團成員會以何種
    方式取得詐騙款項，尚有多種可能，並無證據證明被告主觀
    上有認識詐騙集團成員會以提領詐騙款項此一切斷金流之方
    式取得犯罪所得，難認其有幫助洗錢之犯意。
　㈥綜上說明，本案並無積極證據可資證明被告主觀上有共同或
    幫助掩飾或隱匿特定犯罪所得之行為，惟公訴意旨認上開各
    犯嫌與前開被告認定有罪部分，有裁判上一罪之想像競合犯
    關係，爰就上開部分不另為無罪之諭知。　　　　　　
上論斷，應依刑事訴訟法第369條第1項前段、第364條、第299條
第1項前段，判決如主文。
本案經檢察官張智堯到庭職行職務。
中　　華　　民　　國　　111 　年　　11　　月　　30　　日
                  刑事第二十五庭審判長法　官  邱滋杉
                                      法　官  劉兆菊
                                      法　官  黃翰義
以上正本證明與原本無異。
被告不得上訴。
檢察官如不服本判決，應於收受送達後20日內向本院提出上訴書
狀，其未敘述上訴之理由者並得於提起上訴後20日內向本院補提
理由書（均須按他造當事人之人數附繕本）「切勿逕送上級法院
」。
                                      書記官  邱鈺婷
中　　華　　民　　國　　111 　年　　12　　月　　5 　　日
附錄：本案論罪科刑法條全文　　　　　　　　　　　　　　　
中華民國刑法第339條
（普通詐欺罪）
意圖為自己或第三人不法之所有，以詐術使人將本人或第三人之
物交付者，處5年以下有期徒刑、拘役或科或併科50萬元以下罰
金。
以前項方法得財產上不法之利益或使第三人得之者，亦同。
前二項之未遂犯罰之。
中華民國刑法第30條
（幫助犯及其處罰）
幫助他人實行犯罪行為者，為幫助犯。雖他人不知幫助之情者，
亦同。
幫助犯之處罰，得按正犯之刑減輕之。
附表：
編號 被害人 詐騙時間及詐騙方法 匯入帳戶 轉帳時間及金額（新臺幣） 1 陳怡如 不詳成年人於110年8月3日下午4時28分許致電陳怡如，向其佯稱為第一銀行客服人員，需依指示操作網路銀行銷帳云云，致陳怡如陷於錯誤，而於右揭時間轉帳右列金額至右列帳戶。 華南帳戶 110年8月3日下午4時42分許轉帳49985元 2 古緁鈴 不詳成年人於110年8月3日下午4時34分許致電古緁鈴，向其佯稱其前所訂購商品未到貨，需依指示操作自動櫃員機辦理退款云云，致古緁鈴陷於錯誤，於右列時間轉帳右列金額至右列帳戶。 華南帳戶 110年8月3日下午5時3分許轉帳4萬9985元    郵局帳戶 110年8月3日 ①下午5時31分轉帳4萬9985元 ②下午5時33分轉帳4萬9985元 ③下午5時50分許轉帳1萬4934元    國泰世華帳戶 110年8月3日 ①晚上6時44分許轉帳3萬元 ②晚上7時22分許轉帳3萬元 3 江怡宣 不詳成年人於110年8月3日下午5時50分許致電江怡宣，向其佯以先前購物遭設定為經銷商，需依指示操作自動櫃員機云云，致江怡宣陷於錯誤，於右揭時間轉帳右列金額至右列帳戶。 中信帳戶 110年8月3日晚上6時23分許轉帳2萬9985元。 4 牛承文 不詳成年人於110年8月3日致電牛承文，向其佯稱先前購物遭設定為經銷商，需依指示操作自動櫃員機云云，致牛承文陷於錯誤，於右揭時間轉帳右列金額至右列帳戶。 中信帳戶 110年8月3日晚上6時24分許轉帳3萬元。